【裁判字號】    95,交易更,4
【裁判日期】    950911
【裁判案由】    業務過失傷害
【裁判全文】
臺灣臺北地方法院刑事判決        九十五年度交易更字第四號
公  訴  人  臺灣臺北地方法院檢察署檢察官
被      告  乙○○○
            甲○○
上列被告因業務過失傷害案件，經檢察官提起公訴（九十三年度
偵字第二一八八０號），本院於九十四年十一月八日以九十四年
度交易字第六八號為第一審判決後，檢察官提出上訴，經臺灣高
等法院於九十五年四月二十八日以九十四年度交上易字第三一０
號將原判決撤銷，發回本院，本院判決如下：
    主  文
本件公訴不受理。
    理  由
一、公訴意旨略以：被告甲○○於民國九十三年三月二十八日上
    午二時許，騎乘車牌號碼ＢＱＪ—六三五號重型機車，沿臺
    北市民權大橋由東往西方向行駛第三車道，行駛至民權大橋
    往松山下橋處，依當時之天候雨、夜間有照明、路況良好，
    其原應注意車前狀況，隨時採取必要安全措施，而依當時情
    形又無不能注意之情事，竟疏於注意，未留意前方車輛之動
    態，因沿同方向同車道行駛在前，由被害人鍾潔元所騎乘之
    車牌號碼ＣＮＦ─七二二號重型機車後車燈遭物品擋住，致
    甲○○煞車不及，以其前車頭撞擊被害人所騎乘機車後車尾
    而肇事，雙方均人車倒地後受有傷害，被害人倒地後起身欲
    牽其倒在第二車道之機車時，被告乙○○○係營業小客車駕
    駛人，為從事業務之人，駕駛車牌號碼五九五─ＣＨ號營業
    小客車，沿同方向行駛第二車道，依當時之天候雨、光線夜
    間有照明、路況皆良好，其原應注意車前狀況，隨時採取必
    要安全措施。而依當時情形又無不能注意之情事，竟疏於注
    意，未留意前方車輛之動態，迨見車牌號碼ＣＮＦ─七二二
    號重型機車倒在車道前方，欲煞避已嫌不及，其營業小客車
    右前車頭撞擊被害人，致被害人受有外傷性腦部硬腦膜下出
    血，蜘蛛膜下腔出血及腦出血導致失智症等重大不治之傷害
    。因認被告乙○○○均涉犯刑法第二百八十四條第二項後段
    業務過失致重傷罪嫌，被告甲○○涉犯同條第一項後段過失
    致重傷罪嫌等語。
二、按告訴乃論之罪，其告訴應自得為告訴之人知悉犯人時起，
    於六個月內為之；告訴或請求乃論之罪，未經告訴、請求或
    其告訴、請求經撤回或已逾告訴期間者，應諭知不受理之判
    決，並得不經言詞辯論為之，刑事訴訟法第二百三十七條、
    同法第三百零三條第三款、第三百零七條分別定有明文。次
    按犯罪之被害人，得為告訴，被害人之法定代理人或配偶得
    獨立告訴，被害人已死亡者，得由其配偶、直系血親、三親
    等內之旁系血親、二親等內之姻親或家長家屬告訴，刑事訴
    訟法第二百三十二條、第二百三十三條第一項、第二項前段
    亦有明文。
三、本院之判斷：
  (一)公訴意旨認被告乙○○○涉犯刑法第二百八十四條第二項後
    段業務過失致重傷罪、被告甲○○涉犯同條第一項後段過失
    致重傷罪，依同法第二百八十七條之規定，均需告訴乃論，
    而被告二人前開罪嫌之犯罪時間即本件車禍發生於民國九十
    三年三月二十八日，依前揭規定，本件告訴期間應自九十三
    年三月二十八日當日起算，於六個月亦即同年九月二十七日
    屆滿。
  (二)本件案發後，被害人之子丙○○先於九十三年三月二十八日
    警詢時，陳稱：「（你是否提出告訴？）我要對該駕駛人：
    甲○○、乙○○○兩人提出傷害告訴」等語（九十三年度偵
    字第九五六三號偵卷第二三頁），次於同年四月十七日警詢
    時，陳稱：「（你是否堅持要對涉嫌人乙○○○提出傷害告
    訴？）我堅決要對乙○○○提出傷害告訴」等語（同偵卷第
    四頁）。觀之告訴人丙○○上開警詢中之陳述，並未表明代
    理告訴之意旨，且顯已表明係自己提出告訴之意思，參以首
    開說明，丙○○既無告訴權，其告訴已非合法。
  (三)告訴人丙○○、丁○○雖向臺灣士林地方法院聲請宣告被害
    人禁治產，經該院於九十三年八月三十一日以九十三年度禁
    字第八三號宣告被害人為禁治產人，此有該院民事裁定附卷
    可稽（同偵卷第五七、五八頁），惟該民事裁定業已載明係
    以告訴人丁○○任被害人之監護人（見同偵卷第五七頁反面
    ，該民事裁定理由第三點），是以，告訴人丙○○仍不因被
    害人受禁治產宣告，而成為被害人之法定代理人，進而取得
    獨立告訴權。
  (四)嗣被害人之配偶丁○○於九十三年十二月十三日具狀向臺灣
    臺北地方法院檢察署提出告訴，此有刑事告訴狀暨該告訴狀
    上收文戳記可稽（九十三年度偵字第二一八八０號偵卷第一
    頁），參以首開說明，其告訴已逾法定期間。告訴人丁○○
    雖於九十三年十二月二十九日檢察官訊問時，具狀委任丙○○為告訴代理人，惟丙○○前於同年三月二十八日、四月十
    七日所提出之告訴，均係以自己名義而非代理他人為之，此
    業如前述，則其告訴不合法之情形，亦不因告訴人丁○○上
    開委任而能補正。
  (五)告訴人丁○○於本院（發回前）判決後，具狀請求檢察官提
    起上訴，其聲請檢察官提起上訴狀記載：丙○○於警局應訊
    時表示「我要提出告訴」之言語，是本人丁○○在車禍發生
    後被害人在醫院急救時，囑咐丙○○一定要提出告訴，故丙○○提出告訴，並非單純丙○○個人之意思。而九十三年三
    月二十八日，長子丙○○於警局製作筆錄時，曾代表我向警
    方表示要對肇事的兩員駕駛都提出告訴，但警方示意，只要
    在筆錄上寫上一人，另外一人要我們自己再跟檢察官說，由
    於小市民對於相關法律條文並不清楚，加上當時丈夫都在加
    護病房，故因此相信警察的說明，一直到遇到檢察官後才追
    加第二名被告甲○○，也才知道，需要委託書，長子才能代
    表我去做後續各項處理。被害人現已是植物人，我們只希望
    法律可以伸張正義等語（九十四年度請上字第三００號卷第
    二頁）。可知告訴人丁○○係主張：伊於案發當日有委任丙○○提出告訴，丙○○至警局提出告訴，兼有為伊提出告訴
    之意思等情。惟查：告訴人丙○○於九十三年三月二十八日
    、同年四月十七日二度至臺北市政府警察局松山分局製作之
    警詢筆錄，其內容均稱「我」要對…提出告訴、「我」要堅
    決對…提出告訴，業如前述，而遍查各該次警詢筆錄內容，
    均無關於丙○○係代理丁○○提出告訴之記載，此觀之各該
    次警詢筆錄甚明（同偵卷第三、四、二二至二四頁），則由
    各該次警詢筆錄之記載內容以觀，尚無從認定丙○○係代理
    丁○○提出告訴。
  (六)丙○○於臺灣高等法院陳稱：「當時案發之後，我的父親（
    被害人）在醫院急救當時，警察要我媽媽，我代理我母親去
    做筆錄，我母親囑咐我一定要提出告訴，絕不和解，我有和
    當時的員警強調，我們全家都一定要提出告訴。當時我有這
    樣講，但是當時製作筆錄的員警說字不用打得太詳細，這樣
    就可以，我說你認為可以就可以，這是我在九十三年三月二
    十八日在派出所做筆錄的時候，因為當時員警是直接問我，
    要不要提出告訴，我並不知道我沒有合法的告訴權」等語（
    交上易字卷第七五頁）、「當天我們一家人，我、我媽和我
    弟弟衝進三軍總醫院，警員跟我說不要緊張、不要緊張，警
    員跟我說要製作筆錄，這位警員還要拉我媽媽去製作筆錄，
    當天肇事的司機，和另外一位在場的機車騎士也都有看到，
    員警要求做筆錄的過程中，我母親有當這員警的面，說等一
    下我兒子跟你去，我一直在派出所從五點做到八點左右」等
    語（同卷宗第八九頁）。惟告訴人丙○○上開警詢筆錄，既
    僅記載告訴人丙○○自己提出告訴之意思，經臺灣高等法院
    向臺北市政府警察局松山分局調取告訴人丙○○上開警詢錄
    音，該局函覆稱：「…丙○○部分當時未錄製錄音帶，無法
    提供」等情，有臺灣高等法院九十四年十二月二十日北市警
    松分刑字第０九四三四一八０四００號函附卷可稽（九十四
    年度交上易字第三一０號卷第四三頁），製作告訴人丙○○
    上開九十三年三月二十八日警詢筆錄之警員蘇鶴峰於臺灣高
    等法院九十五年三月九日準備程序時證稱：「（丙○○當時
    有無對你表示他和他的母親都堅持要提出告訴，有無表示他
    母親也要對被害人提出告訴，或是他有說他是受母親之委託
    對於被告提出告訴？）當時我只有通知到被害人的家屬丙○○來製作筆錄，事發當天，我有到車禍現場，被害人已經送
    到三總，我趕到三總，看被害人…昏迷中，我請教主治醫師
    ，主治醫師說被害人有生命危險，我就依法帶乙○○○回去
    做筆錄，後續動作我就通知被害人家屬，丙○○到派出所來
    製作筆錄，我沒有看到被害人的配偶」、「當時我請教他，
    丙○○他願意製作筆錄並且提出告訴，因為時間太久，細節
    部分我已經忘記了」、「事情經過太久，我不太記得」等語
    （交上易字卷第八八、八九頁）。綜上，丙○○自陳有向警
    員表明代理丁○○提出告訴等情，既無警詢錄音、錄影可資
    證明，蘇鶴峰亦證稱：後續通知被害人家屬，丙○○到警局
    作筆錄，沒有看到被害人配偶（丁○○），丙○○願意製作
    筆錄，其他細節忘記了等語如前，則告訴人丁○○所述，案
    發當日有委任丙○○提出告訴等情，除丙○○之上開陳述外
    ，實無任何證據可資證明。
  (七)而告訴人丙○○為被害人之子，告訴人丁○○為被害人之配
    偶，告訴人丙○○於警詢中堅決對於被告二人提出告訴，告
    訴人丁○○於偵查中亦具狀向被告二人提出告訴，可見告訴
    人丙○○、丁○○主觀上亟欲被告二人於本案受刑事制裁。
    而本案告訴是否合法，關乎被害人及其家屬能否以附帶民訴
    訟請求損害賠償。則告訴人丙○○及丁○○對於本案告訴是
    否合法一事，恐受情緒或感情上之主觀驅使，且非無法律上
    之利害，難期告訴人丁○○、丙○○關於本案告訴是否合法
    一節，為有利於被告二人之陳述。況參以丙○○前開所述「
    我並不知道我沒有合法的告訴權」等語，可知告訴人丙○○
    、丁○○於案發之初製作警詢筆錄當時，並不熟悉關於告訴
    權屬之法律規定，則告訴人丙○○前開所稱：丁○○要伊去
    警局做筆錄、丁○○囑咐伊一定要提出告訴、伊全家人均要
    提出告訴等情，縱使屬實，衡之常情，告訴人丁○○既非具
    體指示需以何人名義提出告訴，且丙○○並不知自己無告訴
    權，則告訴人丙○○受丁○○指示後，以丙○○自己名義至
    警局提出告訴之可能性較高。綜上各情，實難遽認告訴人丙○○至警局提出告訴之行為，係為丁○○行使告訴權。
  (八)綜上所述，被害人因本件事故受傷，被害人家屬之處境固甚
    艱難，惟本案因告訴人丙○○並無告訴權，本院亦查無確切
    事證足認丙○○於法定期間內提出之告訴，係受丁○○委任
    而代理丁○○為之，是丙○○之告訴難認合法，而有告訴權
    人丁○○遲至九十三年十二月十三日方具狀提出告訴，已逾
    法定期間，參以首開說明，本件爰不經言詞辯論，逕為不受
    理判決。
據上論斷，應依刑事訴訟法第三百零三條第三款、第三百零七條
，判決如主文。
中    華    民    國  九十五  年    九    月   十一   日
                  刑事第五庭  審判長法  官  黃程暉
                                    法  官  賴秀蘭
                                    法  官  高偉文
以上正本證明與原本無異
如不服本判決，應於判決送達後十日內向本院提出上訴狀（應抄
附繕本）。告訴人或被害人如對於本判決不服者，應具備理由請
求檢察官上訴，其上訴期間之計算係以檢察官收受判決正本之日
期為準。
                                    書記官  張華瓊
中    華    民    國  九十五  年    九    月   十一   日


司法院資訊處製作；財團法人民間司法改革基金會備份。
